【裁判字號】    89,自,388
【裁判日期】    891101
【裁判案由】    違反商標法
【裁判全文】
臺灣高雄地方法院刑事判決                          八十九年度自字第三八八號
    自  訴  人  乙○○
    被      告  甲○○
    選任辯護人  卓平仲
右列被告因違反商標法案件，經自訴人提起自訴，本院判決如左：
    主  文
甲○○無罪。
    理  由
一、自訴意旨略以：緣「發財金」三字係自訴人乙○○向經濟部智慧財產局註冊取得
    商標專用權，指定使用於線香、香末、烏沈香、環香、沈香、神香、盤香、沈香
    油、檀香油等產品之商標，且該商標之專用權自民國八十八年十二月一日起至九
    十八年十一月三十日止，現尚於專用期間內。詎被告甲○○明知「發財金」三字
    係其享有專用權之商標，竟仍於與香類產品類似之祭祀用冥紙上及產品包裝上使
    用「發財金」三字，而生產冥紙類產品販賣予不特定人，嗣經自訴人，在高雄縣
    鳳山市○○路一四○號，蔡振雄所開設之「順成金紙香舖」內，購得被告販賣予
    該商行之冥紙外包裝彩盒使用該商標，因認被告涉有商標法第六十二條之意圖欺
    騙他人，於類似商品，使用相同於他人註冊商標之圖樣罪嫌。
二、訊據被告甲○○固不諱言確有有於祭祀用冥紙上及產品包裝上使用「發財金」字
    樣，並販賣予他人之行為，惟堅決否認右揭犯行，並辯稱：「發財金」早於我國
    民間習俗即為祭祀用以燒化之冥紙名稱，自訴人以「發財金」申請註冊為祭祀用
    沈香等屬於商標法施行細則第四十九條第三類之祭祀用品之商標，本即易令人滋
    生相關商品及其說明之混洧，己有違商標法基本精神而應屬不淮註冊，且自訴人
    取得之商標權係屬上開施行細則第三類之產品，與伊使用於冥紙及包裝等項，係
    屬該施行細則第十六類商品不符，應無相同或類似之虞，再者伊早於八十五年間
    ，即率先以「發則金」為商標，欲申請上開施行細則第十六類商標，為當時之中
    央標準局（現改制為智慧財產局）認有使人聯想為提供祈求財富之用途而燃燒之
    金紙，故當時未予核准，是以伊才未再以該名稱申請登記，而繼續延用，故無侵
    害商標權行為等語。經查：
（一）自訴人於本院審理期間，經合法通知並未到庭，而依其自訴狀所載，並未載明
      被告侵害商標權之時間、地點、方法及相關證據供本院查明，然按所謂商標之
      近似，係指具有普通知識經驗之商品購買人，於購買時施以普通所用之注意，
      猶不免有混同誤認之虞者而言，故將兩商標並置一處細為比對雖有差別，而異
      時易地分別視察，足認具有普通知識經驗之商品購買人，於購買時施以普通所
      用之注意，猶有混同誤認之虞者，仍不得謂非近似，最高法院著有二十一年度
      上字第一０七三號判例可參。次按商標法第三十七條第一項第十二款前段所謂
      同類商品係指依社會一般通念性質相類似之商品。又（七十六年修正前）商標
      法施行細則第二十七條所規定之商品類別，單純係為商標申請註冊時，審查上
      之便利而為規定，初與商品是否類似，原不盡一致，要非絕對受其拘束，行政
      法院亦著有七十八年度判字第二五九四號判例可參。故依商標法保障消費者利
      益及商標專用權，以促進工商企業正常發展之立法意旨及參酌此二判例之意旨
      可知，商標是否相似應以一般人之認知是否產生誤認為標準；而商品是否類似
      ，亦應以一般人之社會一般通念為標準，而非以商品及分類表，或行政機關為
      方便審查所自行製定之參考資料為標準。本件自訴人所享有之商標係單純之「
      發財金」三字，並無其他文字和圖形配合，有該商標註冊證在卷可稽；而卷附
      被告所使用之商標，一則係包裝內使用紅色套印左右排列之「八路招財、日夜
      進寶」之文字，下方印有「財神神祇神像一個、仿古銅錢七個與金元寶一個等
      圖案」等文字與圖畫、再於包裝上緣配合「發財金」，下緣配合「招進（北）
      財神路」等文字及於左右外緣，印有「天、西、南、北、地、人及日夜進寶、
      奉武財神趙光明招八路財神敕令、八路財神」等文字與圖畫聯合組成，另一紅
      色包裝則於正面印有「八路招財、日夜進寶」之文字，中間印有「財神神祇神
      像一個、仿古銅錢七個與金元寶一個等圖案」等文字與圖畫、再於包裝側面印
      有「八路發財金」、「發財金」等文字。依一般人之注意能力觀察該二商標，
      均可發現二者間具有明顯重大之差別，故任何具有普通知識經驗之商品購買人
      ，施以普通所用之注意，均不致誤認被告所使用者係自訴人之商標，而誤認該
      產品是自訴人所生產。又商品是否類似，亦應以一般人之認知為標準而非以商
      品及分類表或行政機關為方便審查所自行製定之參考資料為標準，業見前述。
      本件自訴人雖稱香類與冥紙類係類似之產品，惟依一般人之認知，香類與冥紙
      類之產品外觀、形狀、大小、原料、生產方式、材料組成、使用方式、燃燒時
      間、價格均不相同，並無類似之處，顯非類似之產品。至自訴人雖提出改制前
      之中央標準局員工消費合作社編印之「商品及服務類似組群參考資料」第十四
      頁，而稱香類與冥紙二者相類似，惟此參考資料只是一般行政機關供一般人參
      考，及申請註冊時，審查上之便利而為規定，並無拘束力，且亦非即認為該二
      類產品相類似，更況被告前以上開印刷方式及圖樣，於八十四年六月十日，就
      美術著作類，取得「著作名稱：發財金箔紙圖（一）」之著作權，有內政部八
      十四年六月十四日，台（八四）內著字第八四一二○○五號」函附卷可資，益
      顯被告上開產品無侵害自訴人商標權可能。
（三）綜上所述，本件被告所辯既可採憑，其行為與商標法第六十二條、第六十三條
      之犯罪構成要件均尚屬有間，而本院又查無其他積極證據，足認被告確有自訴
      人所指之犯行，犯罪既不能證明，依法自應為被告無罪之判決。
據上論斷，應依刑事訴訟法第三百四十三條、第三百零一條第一項，判決如主文。
中    華    民    國    八十九    年      十一      月        一        日
                                  臺灣高雄地方法院刑事第一庭
                                      法  官      邱基峻
右正本證明與原本無異。
如不服本判決，應於判決送達後十日內，向本院提出上訴狀。
                                      書記官      王美玲
中    華    民    國    八十九    年     十一     月        二        日


司法院資訊處製作；財團法人民間司法改革基金會備份。
